ACORDAO-COMPLETO-2544771

ACÓRDÃO 5003/2022 ATA 31/2022 - SEGUNDA CÂMARA

VISTOS, relatados e discutidos estes autos de pensão militar deferida pela Diretoria de Administração de Pessoal do Comando do Exército em favor de Jorgely Ferreira Lima e Rita de Cassia Ferreira Lima a partir do falecimento de Altair Lima;
ACORDAM os Ministros do Tribunal de Contas da União, reunidos em Sessão da 2ª Câmara, nos termos do art. 71, III e IX, da Constituição de 1988, dos arts. 1º, V, 39, II, e 45 da Lei n.º 8.443, de 1992, e dos arts. 260, § 1º, e 262, § 2º, do RITCU, ante as razões expostas pelo Relator, em:
9.1. assinalar a ilegalidade do ato inicial de pensão militar em favor de Jorgely Ferreira Lima (à Peça 3 sob o n.º 11879/2017) , negando-lhe o respectivo registro, diante da indevida percepção dos proventos na respectiva reforma em patamar superior ao do militar instituidor já reformado;
9.2. assinalar a ilegalidade do ato de alteração da pensão militar em favor de Jorgely Ferreira Lima e Rita de Cassia Ferreira Lima (à Peça 4 sob o n.º 113547/2019) , negando-lhe o respectivo registro, diante da indevida percepção dos proventos na respectiva reforma em patamar superior ao do militar instituidor já reformado;
9.3. dispensar o ressarcimento das quantias percebidas indevidamente, mas de boa-fé, em consonância com a Súmula n.º 106 do TCU;
9.4. determinar que, no prazo de 15 (quinze) dias contados da ciência desta deliberação, a Diretoria de Administração de Pessoal do Comando do Exército adote as seguintes medidas:
9.4.1. faça cessar os pagamentos decorrentes dos atos ora considerados ilegais pelos itens 9.1 e 9.2 deste Acórdão, sob pena de responsabilidade solidária da autoridade administrativa omissa, nos termos do art. 71, IX, da Constituição de 1988 e do art. 262, caput, do RITCU;
9.4.2. dê ciência do inteiro teor desta deliberação às interessadas indicadas nos itens 9.1 e 9.2 deste Acórdão, alertando-as de que o efeito suspensivo proveniente da eventual interposição de recurso junto ao TCU não as eximirá da devolução dos valores percebidos indevidamente após a notificação, diante do não provimento ao referido recurso, devendo encaminhar os comprovantes dessa notificação ao TCU no prazo de até 30 (trinta) dias;
9.4.3. encaminhe a este Tribunal, nos termos do art. 262, § 2º, do Regimento Interno do TCU, os novos atos para as aludidas pensões militares indicadas pelos itens 9.1 e 9.2 deste Acórdão, sem as ilegalidades indicadas nesta deliberação, para serem submetidos à apreciação pelo TCU, na forma do art. 260, caput, do Regimento Interno do TCU;
9.5. enviar a cópia do presente Acórdão, com o Relatório e a Proposta de Deliberação, à Diretoria de Administração de Pessoal do Comando do Exército, para ciência e efetivo cumprimento ao item 9.4 deste Acórdão; e
9.6. arquivar o presente processo, sem prejuízo de promover o monitoramento da determinação proferida pelo item 9.4 deste Acórdão, representando ao TCU, se necessário.

Pensão Militar deferida pela Diretoria de Administração de Pessoal do Comando do Exército em favor de Jorgely Ferreira Lima e Rita de Cassia Ferreira Lima a partir do falecimento de Altair Lima.

Segunda Câmara

Diretoria de Inativos e Pensionistas do Comando do Exército.

3. Interessadas: Jorgely Ferreira Lima (CPF XXX.176.247-XX); e Rita de Cassia Ferreira Lima (CPF XXX.373.597-XX).

13.1. Ministros presentes: Bruno Dantas (Presidente), Augusto Nardes, Aroldo Cedraz e Antonio Anastasia.
13.2. Ministro-Substituto presente: André Luís de Carvalho (Relator).

ANDRÉ DE CARVALHO

Trata-se de pensão militar deferida pela Diretoria de Administração de Pessoal do Comando do Exército em favor de Jorgely Ferreira Lima e Rita de Cassia Ferreira Lima a partir do falecimento de Altair Lima.
2.	Após a análise final do feito, o Auditor Federal Evaldo Melchior da Silva lançou o seu parecer conclusivo à Peça 6, com a anuência, por delegação de competência, do diretor da Sefip (Peça 7) , nos seguintes termos:
" (...) EXAME TÉCNICO
Procedimentos aplicados
3. Os procedimentos para exame, apreciação e registro de atos de pessoal encontram-se estabelecidos na Instrução Normativa TCU 78/2018 e na Resolução TCU 206/2007. Essas normas dispõem que os atos de pessoal disponibilizados por meio do e-Pessoal devem ser submetidos previamente a críticas automatizadas, com base em parâmetros predefinidos.
4. As críticas das informações cadastradas na etapa de coleta do ato foram elaboradas e validadas levando-se em conta as peculiaridades de cada ato. Os itens verificados nessa etapa são inerentes a dados cadastrais, fundamentos legais, mapa de tempo, ficha financeira, assim como eventuais ocorrências de acumulação. Trata-se de verificações abrangentes, minuciosas e precisas e sem a necessidade de ação humana e, portanto, menos suscetível a falhas. As críticas aplicadas estão discriminadas no sistema, no Menu e-Pessoal, opção 'Crítica', que podem ser acessadas mediante concessão de perfil específico a servidores do TCU responsáveis pela análise.
5. Além das críticas automatizadas, há verificação humana adicional no caso de haver alertas do sistema ou informações não formatadas, como esclarecimentos do gestor ou do controle interno.  
6. As críticas também consideram os registros do Sistema Integrado de Administração de Recursos Humanos (Siape) . O Siape disponibiliza informações atualizadas sobre as parcelas que integram os proventos, diferentemente, portanto, do e-Pessoal, que informa as parcelas no momento do registro do ato. 
7. Essa confrontação com o Siape fornece uma visão atual e verdadeira da situação, o que permite descaracterizar irregularidades e inconsistências que, embora constantes do e-Pessoal, já foram corrigidas.
8. As verificações detectadas nos atos encontram-se discriminadas na aba de pendências de cada ato no sistema e-Pessoal, bem como nos espelhos dos atos contemplados por esta instrução.
Exame das Constatações
9. Ato: 11879/2017 - Inicial - Interessado (a) : ALTAIR LIMA - CPF: XXX.989.327-XX
9.1. Beneficiário: JORGELY FERREIRA LIMA - CPF: XXX.176.247-XX - Filho (a) 
9.2. Parecer do Controle Interno: considerar o ato Legal com esclarecimentos. Justificativa:  a. ao analisar os autos do processo de pensão militar, verifica-se que o Capitão Reformado ALTAIR LIMA, foi reformado inicialmente por Impedimento de idade, com vigência a partir de 21/03/1993, tendo recebido a CHANCELA  de legalidade, por meio do SISAC nº 10003371-07-2003-000979-7, Processo nº TC-Processo 019.219/2005-9, com os proventos calculados no posto de MAJOR; b. obteve o benefício em 5/11/13, da alteração da reforma, base legal do objeto: item I, art. 96, Parágrafo único do art. 107, inciso V do art. 108 e §1º do art. 110, da Lei nº 6880, de 9/12/1980, proventos calculados no posto de TENENTE-CORONEL, recebendo a CHANCELA de legalidade, por meio do SISAC nº 10003401-07-2014-000192-9, Processo nº TC-Processo 010.983/2017-1; c. o Instituidor contribuiu para 02 (dois) postos acima (pensão militar calculada no posto de GENERAL-DE-BRIGADA) , de acordo com os requisitos exigidos pelo art. 6º, da Lei 3.765/60, para contribuição de um ou dois postos ou graduações superiores, para efeito de pensão.                                                                                 
9.3. Constatações e análises: 
9.3.1. Há outro ato na base de mesmo CPF, mesmo órgão e o mesmo tipo, e que ainda não foi apreciado. Ato (s) encontrado (s) no e-Pessoal: 113547/2019 (TCU) .
a. Justificativa do Gestor de Pessoal: Não há. Verificação efetuada no âmbito do TCU.
b. Análise do Controle Interno:  Não há. Verificação efetuada no âmbito do TCU.
c. Análise da Equipe Técnica: Legal
A pendência se refere a ato de alteração de pensão (113547/2019) , ocorrida por motivo de inclusão de beneficiária à pensão (filha do instituidor) , não havendo ilegalidade quanto a isso.
9.3.2. O Controle interno emitiu parecer pela legalidade com esclarecimentos.
a. Justificativa do Gestor de Pessoal: Não há. Verificação efetuada no âmbito do TCU.
b. Análise do Controle Interno:  Não há. Verificação efetuada no âmbito do TCU.
c. Análise da Equipe Técnica: Ilegal
Verificou-se o sistema Indícios e não se constatou acumulação em desacordo com o artigo 29 da Lei 3765/60. Portanto, a pensão militar em tela pode ser considerada legal neste quesito.
Pela verificação dos atos de reforma do instituidor (SISAC-10003371-07-2003-000979-7) e (SISAC-10003401-07-2014-000192-9) , ambos julgados legais por esta Corte, e conforme esclarecimentos do Controle Interno, verifica-se que o instituidor foi inicialmente reformado por limite de idade com proventos com base no soldo de Major. A posterior reforma por invalidez/incapacidade majorou os proventos para o posto/graduação de Tenente Coronel. Com base nisso, o instituidor, ao falecer, constituiria pensão com base no posto de General de Brigada, tendo em vista que contribuía para a pensão militar de 2 (dois) postos acima, pois contava com mais de 35 anos de serviço. Tal situação, no entanto, afronta o Acórdão 2225/2019-TCU-Plenário, que permite a majoração de reforma somente para militares da ativa ou da reserva. Em decorrência, o instituidor, ao falecer, pode constituir pensão com base no posto de Coronel, tendo em vista que contribuía para a pensão militar de 2 (dois) postos acima (ao de Major) , pois contava com mais de 35 anos de serviço. Logo, como tal situação repercute diretamente sobre os proventos da pensão em estudo, a mesma deve ser reajustada para proventos com base no posto de Coronel, além de receber a chancela pela ILEGALIDADE.
9.4. O quadro resumo de ocorrências e, quando for o caso, o detalhamento da norma legal e da jurisprudência para as inconsistências acima elencadas encontra-se no anexo II dessa instrução. 
9.5. Encaminhamento do ato: 
9.5.1. Considerar ILEGAL e recusar registro  do ato de Pensão militar de ALTAIR LIMA do quadro de pessoal do órgão/entidade COMANDO DO EXÉRCITO, com base nos arts. 71, inciso III, da Constituição Federal, 1º, inciso V, e 39, inciso II, da Lei 8.443/1992 e 260, § 1º, do Regimento Interno. 
9.5.2. Com fulcro no art. 262, caput, do Regimento Interno deste Tribunal, determinar ao órgão/entidade COMANDO DO EXÉRCITO que: 
a. promova o recálculo do valor atualmente pago a título de reforma/pensão militar com base no posto/graduação incorreto, no prazo 15 (quinze) dias, contados a partir da ciência desta deliberação, sujeitando-se a autoridade administrativa omissa à responsabilidade solidária, em face de manifesta ilegalidade.
b. emita novo ato, livre da irregularidade ora apontada, em substituição  ao ato de Pensão militar de ALTAIR LIMA, submetendo-o à nova apreciação por este Tribunal, na forma do artigo 260, caput, também do Regimento.
c. dispense a devolução dos valores indevidamente recebidos de boa-fé até a data da ciência do órgão/entidade COMANDO DO EXÉRCITO, do acórdão que vier a ser proferido, com base no Enunciado 106 da Súmula da Jurisprudência do TCU.
d. dê ciência, no prazo de quinze dias, contados da notificação, do inteiro teor desta deliberação (a) o interessado (a) , alertando-o (a) de que o efeito suspensivo proveniente da interposição de eventuais recursos junto ao TCU não o (a) exime da devolução dos valores percebidos indevidamente, caso o recurso não seja provido.
e. informe o teor do acórdão que vier a ser prolatado, encaminhando ao TCU, no prazo de trinta dias, comprovante da data de ciência pelo (a) interessado (a) , nos termos do art. 4º, § 3º, da Resolução TCU 170/2004.
10. Ato: 113547/2019 - Alteração - Interessado (a) : ALTAIR LIMA - CPF: XXX.989.327-XX
10.1. Beneficiários: JORGELY FERREIRA LIMA - CPF: XXX.176.247-XX - Filho (a) e RITA DE CASSIA FERREIRA LIMA - CPF: XXX.373.597-XX - Filho (a) 
10.2. Parecer do Controle Interno: considerar o ato Legal com esclarecimentos. Justificativa:  a. ao analisar os autos do processo de pensão militar, verifica-se que o Capitão Reformado ALTAIR LIMA, foi reformado inicialmente por Impedimento de idade, com vigência a partir de 21/03/1993, tendo recebido a CHANCELA  de legalidade, por meio do SISAC nº 10003371-07-2003-000979-7, Processo nº TC-Processo 019.219/2005-9, com os proventos calculados no posto de MAJOR; b. obteve o benefício em 5/11/13, da alteração da reforma, base legal do objeto: item I, art. 96, Parágrafo único do art. 107, inciso V do art. 108 e §1º do art. 110, da Lei nº 6880, de 9/12/1980, proventos calculados no posto de TENENTE-CORONEL, recebendo a CHANCELA de legalidade, por meio do SISAC nº 10003401-07-2014-000192-9, Processo nº TC-Processo 010.983/2017-1; c. o Instituidor contribuiu para 02 (dois) postos acima (pensão militar calculada no posto de GENERAL-DE-BRIGADA) , de acordo com os requisitos exigidos pelo art. 6º, da Lei 3.765/60, para contribuição de um ou dois postos ou graduações superiores, para efeito de pensão; d. o presente Ato e-Pessoal de alteração foi elaborado em consonância com o que dispõe o Art. 2º, inciso VII, parágrafo 1º, alínea 'f', da Instrução Normativa nº 78-TCU, de 21/03/18..
10.3. Constatações e análises: 
10.3.1. Há outro ato na base de mesmo CPF, mesmo órgão e o mesmo tipo, e que ainda não foi apreciado. Ato (s) encontrado (s) no e-Pessoal: 11879/2017 (TCU) .
a. Justificativa do Gestor de Pessoal: Não há. Verificação efetuada no âmbito do TCU.
b. Análise do Controle Interno:  Não há. Verificação efetuada no âmbito do TCU.
c. Análise da Equipe Técnica: Legal
A pendência se refere a ato inicial de pensão (11879/2017) , cuja única beneficiária era JORGELY FERREIRA LIMA (cota 1/2) , não havendo ilegalidade quanto a isso.
10.3.2. Ato de alteração/reversão sem ato inicial apreciado pela legalidade.  Ato (s) inicial encontrado (s) no e-Pessoal: 11879/2017 (TCU) .
a. Justificativa do Gestor de Pessoal: Não há. Verificação efetuada no âmbito do TCU.
b. Análise do Controle Interno:  Não há. Verificação efetuada no âmbito do TCU.
c. Análise da Equipe Técnica: Legal
A pendência se refere a ato inicial de pensão (11879/2017) , cujo exame está sendo providenciado por esta unidade, não havendo ilegalidade quanto a isso.
10.3.3. O Controle interno emitiu parecer pela legalidade com esclarecimentos.
a. Justificativa do Gestor de Pessoal: Não há. Verificação efetuada no âmbito do TCU.
b. Análise do Controle Interno:  Não há. Verificação efetuada no âmbito do TCU.
c. Análise da Equipe Técnica: Ilegal
Verificou-se o sistema Indícios e não se constatou acumulação em desacordo com o artigo 29 da Lei 3765/60. Portanto, a pensão militar em tela pode ser considerada legal neste quesito.
Pela verificação dos atos de reforma do instituidor (SISAC-10003371-07-2003-000979-7) e (SISAC-10003401-07-2014-000192-9) , ambos julgados legais por esta Corte, e conforme esclarecimentos do Controle Interno, verifica-se que o instituidor foi inicialmente reformado por limite de idade com proventos com base no soldo de Major. A posterior reforma por invalidez/incapacidade majorou os proventos para o posto/graduação de Tenente Coronel. Com base nisso, o instituidor, ao falecer, constituiria pensão com base no posto de General de Brigada, tendo em vista que contribuía para a pensão militar de 2 (dois) postos acima, pois contava com mais de 35 anos de serviço. Tal situação, no entanto, afronta o Acórdão 2225/2019-TCU-Plenário, que permite a majoração de reforma somente para militares da ativa ou da reserva. Em decorrência, o instituidor, ao falecer, pode constituir pensão com base no posto de Coronel, tendo em vista que contribuía para a pensão militar de 2 (dois) postos acima (ao de Major) , pois contava com mais de 35 anos de serviço. Logo, como tal situação repercute diretamente sobre os proventos da pensão em estudo, a mesma deve ser reajustada para proventos com base no posto de Coronel, além de receber a chancela pela ILEGALIDADE.
10.4. O quadro resumo de ocorrências e, quando for o caso, o detalhamento da norma legal e da jurisprudência para as inconsistências acima elencadas encontra-se no anexo II dessa instrução. 
10.5. Encaminhamento do ato: 
10.5.1. Considerar ILEGAL e recusar registro  do ato de Pensão militar de ALTAIR LIMA do quadro de pessoal do órgão/entidade COMANDO DO EXÉRCITO, com base nos arts. 71, inciso III, da Constituição Federal, 1º, inciso V, e 39, inciso II, da Lei 8.443/1992 e 260, § 1º, do Regimento Interno. 
10.5.2. Com fulcro no art. 262, caput, do Regimento Interno deste Tribunal, determinar ao órgão/entidade COMANDO DO EXÉRCITO que: 
a. emita novo ato, livre da irregularidade ora apontada, em substituição  ao ato de Pensão militar de ALTAIR LIMA, submetendo-o à nova apreciação por este Tribunal, na forma do artigo 260, caput, também do Regimento.
b. promova o recálculo do valor atualmente pago a título de reforma/pensão militar com base no posto/graduação incorreto, no prazo 15 (quinze) dias, contados a partir da ciência desta deliberação, sujeitando-se a autoridade administrativa omissa à responsabilidade solidária, em face de manifesta ilegalidade.
c. dispense a devolução dos valores indevidamente recebidos de boa-fé até a data da ciência do órgão/entidade COMANDO DO EXÉRCITO, do acórdão que vier a ser proferido, com base no Enunciado 106 da Súmula da Jurisprudência do TCU.
d. dê ciência, no prazo de quinze dias, contados da notificação, do inteiro teor desta deliberação (a) o interessado (a) , alertando-o (a) de que o efeito suspensivo proveniente da interposição de eventuais recursos junto ao TCU não o (a) exime da devolução dos valores percebidos indevidamente, caso o recurso não seja provido.
e. informe o teor do acórdão que vier a ser prolatado, encaminhando ao TCU, no prazo de trinta dias, comprovante da data de ciência pelo (a) interessado (a) , nos termos do art. 4º, § 3º, da Resolução TCU 170/2004.
CONCLUSÃO
11. A abrangência e a profundidade das verificações levadas a efeito fundamentam convicção de que os atos 113547/2019 e 11879/2017 podem ser apreciados pela ilegalidade, em razão das irregularidades apontadas no item Exame das Constatações desta instrução, que representam afronta à legislação e à jurisprudência de referência
PROPOSTA DE ENCAMINHAMENTO
12. Ante o exposto, com fundamento no art. 71, inciso III, da Constituição Federal, no art. 1º, inciso V, e art. 39, incisos I e II, da Lei 8.443/1992, no art. 260 do Regimento Interno do Tribunal de Contas da União, propõe-se: 
12.1. Considerar ILEGAIS e recusar registro  dos atos de Pensão militar de  e ALTAIR LIMA do quadro de pessoal do órgão/entidade COMANDO DO EXÉRCITO, com base nos arts. 71, inciso III, da Constituição Federal, 1º, inciso V, e 39, inciso II, da Lei 8.443/1992 e 260, § 1º, do Regimento Interno.
12.2. Com fulcro no art. 262, caput, do Regimento Interno deste Tribunal, determinar ao órgão/entidade COMANDO DO EXÉRCITO que: 
12.2.1. dispense a devolução dos valores indevidamente recebidos de boa-fé até a data da ciência do órgão/entidade COMANDO DO EXÉRCITO, do acórdão que vier a ser proferido, com base no Enunciado 106 da Súmula da Jurisprudência do TCU.
12.2.2. promova o recálculo do valor atualmente pago a título de reforma/pensão militar com base no posto/graduação incorreto, no prazo 15 (quinze) dias, contados a partir da ciência desta deliberação, sujeitando-se a autoridade administrativa omissa à responsabilidade solidária, em face de manifesta ilegalidade.
12.2.3. emita novos atos, livres das irregularidades ora apontadas, em substituição  aos atos de Pensão militar de  e ALTAIR LIMA, submetendo-os à nova apreciação por este Tribunal, na forma do artigo 260, caput, também do Regimento.
12.2.4. informe o teor do acórdão que vier a ser prolatado, encaminhando ao TCU, no prazo de trinta dias, comprovante da data de ciência pelos interessados, nos termos do art. 4º, § 3º, da Resolução TCU 170/2004.
12.2.5. dê ciência, no prazo de quinze dias, contados da notificação, do inteiro teor desta deliberação aos interessados, alertando-os de que o efeito suspensivo proveniente da interposição de eventuais recursos junto ao TCU não os exime da devolução dos valores percebidos indevidamente, caso o recurso não seja provido."
3.	Enfim, por intermédio do Exmo. Sr. Procurador Sergio Ricardo Costa Caribé, o MPTCU anuiu à aludida proposta da unidade técnica, tendo lançado o seu parecer à Peça 8 nos seguintes termos:
	" (...) Trata-se da apreciação, para fins de registro, de atos de concessão de pensão militar emitidos pelo Comando do Exército.
	2.	A Unidade Técnica (Sefip) propõe a ilegalidade dos referidos atos, em razão da concessão de mais de uma melhoria nos proventos do instituidor posteriormente ao seu desligamento, em desacordo com o art. 110 da Lei 6.880/1980, o que afetou o cálculo do benefício de pensão. 
	3.	De fato, ao analisar o Caput do art. 110 da Lei 6.880/1980, com a redação dada pela Lei 7.580/1986, percebe-se que o mesmo dispõe expressamente que a melhoria de remuneração nele prevista aplica-se somente aos militares da ativa ou da reserva remunerada e deve ser calculada sempre com base no soldo correspondente ao grau hierárquico que o militar possuía na ativa, nos seguintes termos:
	Art. 110. O militar da ativa ou da reserva remunerada, julgado incapaz definitivamente por um dos motivos constantes dos incisos I e II do art. 108, será reformado com a remuneração calculada com base no soldo correspondente ao grau hierárquico imediato ao que possuir ou que possuía na ativa, respectivamente.
	4.	Embora este Tribunal tenha adotado entendimento diverso acerca da matéria em alguns casos no passado, cabe ressaltar que por meio do Acórdão 2225/2019-TCU-Plenário, relatado pelo Ministro Benjamin Zymler, pacificou-se o entendimento no sentido de que a melhoria prevista no referido dispositivo não se aplica ao militar que já se encontra reformado no momento da invalidez.
	5.	Importante frisar que tal exegese alinhou o entendimento desta Corte com a jurisprudência do Superior Tribunal de Justiça acerca da matéria, conforme se verifica na ementa transcrita abaixo da decisão proferida nos autos do Recurso Especial 1.784.347/RS, relatado pelo Ministro Herman Benjamin: 
	PROCESSUAL CIVIL. ADMINISTRATIVO. MILITAR REFORMADO POR ATINGIR A IDADE LIMITE NA RESERVA. INVALIDEZ SUPERVENIENTE À INATIVAÇÃO. REFORMA COM REMUNERAÇÃO CORRESPONDENTE AO GRAU HIERÁRQUICO IMEDIATO. IMPOSSIBILIDADE. SÚMULAS 7 E 83 DO STJ. 
	1. O art. 110 da Lei 6.880/1980 prevê o direito de o militar da ativa ou da reserva remunerada ser reformado com a remuneração calculada com base no soldo correspondente ao grau hierárquico imediato ao que possuir.
	2. O Tribunal de origem asseverou: 'o autor foi reformado ex officio em 21/05/2006, por ter atingido idade limite de permanência na reserva, nos termos do art. 106, I, d, da Lei n° 6.880/80. Pretende, agora, a melhoria da reforma para que seus proventos passem a ser calculados com base na remuneração do posto superior na inatividade, em razão da superveniência de moléstia que determina a sua invalidez (neoplasia maligna constatada em 04/01/2008) '.
	3. É inviável reanalisar a constatação das datas da reforma e da eclosão da moléstia, pois inarredável a revisão do conjunto probatório dos autos para afastar as premissas fáticas estabelecidas pelo acórdão recorrido. Aplica-se, portanto, o óbice da Súmula 7/STJ.
	4. Ao reconhecer que o direito ora pugnado alcança apenas os militares da ativa ou da reserva remunerada, não prevendo a possibilidade da alteração de proventos de militar reformado por atingir a idade limite na reserva, o Tribunal a quo decidiu em consonância com a jurisprudência do STJ, razão pela qual incide a Súmula 83 do STJ. Precedentes: REsp 1.381.724/RS, Relatora Ministra REGINA HELENA COSTA, PRIMEIRA TURMA, DJe 10/5/2017; e AgRg no REsp 1.539.940/RS, Relatora Ministra ASSUSETE MAGALHÃES, SEGUNDA TURMA, DJe 29/3/2016. 
	5. Recurso Especial não conhecido. (REsp 1784347/RS, Rel. Min. Herman Benjamin, Segunda Turma, julgado em 2/4/2019, DJe de 23/4/2019) 
	6.	Ademais, cumpre registrar que em atenção aos princípios da segurança jurídica e da boa-fé, este Tribunal resguardou a situação daqueles servidores que foram destinatários do benefício do art. 110, § 1º, da Lei 6.880/1980, cujos atos concessórios foram apreciados por este TCU até a data de prolação do Acórdão 2225/2019-TCU-Plenário.
	7.	In casu, verifica-se nos atos que o instituidor foi beneficiado com duas melhorias nos proventos após o seu desligamento, o que contraria o entendimento acima mencionado. Por conseguinte, está irregular o cálculo do benefício de pensão, cujos atos devem ser apreciados pela ilegalidade. 
	8.	Ante o exposto, este membro do Ministério Público de Contas, em consonância com o encaminhamento proposto pela Unidade Técnica, entende que os atos da pensão militar em análise devem ser considerados ilegais e terem seus registros negados."
É o Relatório.

não há.

Procurador Sergio Ricardo Costa Caribé.

PENSÃO MILITAR. INDEVIDO BENEFÍCIO CORRESPONDENTE A GRAU HIERÁRQUICO SUPERIOR AO POSTO OU GRADUAÇÃO EM FAVOR DE MILITAR JÁ REFORMADO. ILEGALIDADE. NEGATIVA DE REGISTRO. DETERMINAÇÃO. COMUNICAÇÃO.

PENSÃO MILITAR (PMIL)

Secretaria de Fiscalização de Integridade de Atos e Pagamentos de Pessoal e de Benefícios Sociais (Sefip).

Trata-se de pensão militar deferida pela Diretoria de Administração de Pessoal do Comando do Exército sob as seguintes condições:
	Peça
	Instituidor
	Número de Controle
	Tipo de Ato
	Data do Óbito
	Vigência
	Enviado ao TCU
	Beneficiárias

	3
	Altair Lima
	11879/2017
	Inicial
	31/10/2014
	31/10/2014
	25/11/2021
	Jorgely Ferreira Lima (filha) 

	4
	Altair Lima
	113547/2019
	Alteração
	31/10/2014
	31/10/2014
	25/11/2021
	Jorgely Ferreira Lima (filha) ; e Rita de Cassia Ferreira Lima (filha) 

2.	De todo modo, após a análise final do feito, a Sefip pugnou pela ilegalidade dos aludidos atos (inicial e alteração) da pensão militar instituída por Altair Lima, ao vislumbrar que não subsistiria o embasamento legal para a concessão da pensão pelos proventos correspondentes a grau hierárquico superior ao ostentado na reforma, por limite de idade, em decorrência de a incapacidade definitiva ter ocorrido após a respectiva reforma; tendo o MPTCU anuído a essa proposta.
3.	O TCU pode incorporar o parecer da Sefip a estas razões de decidir.
4.	Bem se vê que, por ocasião da respectiva reforma pela incapacidade definitiva, as beneficiárias do instituidor da pensão às Peças 3 e 4 teriam passado a perceber os proventos calculados em dois níveis acima daquele então ostentado pelo instituidor na atividade, estando em dissonância, assim, com os ditames legais e com a jurisprudência fixada pelo TCU a partir, por exemplo, do Acórdão 2225/2019-TCU-Plenário, já que Altair Lima atuava como Capitão e foi inicialmente reformado, por limite de idade, com os proventos de Major em 21/3/1993, mas, posteriormente, veio a ser indevida e novamente reformado por invalidez ou incapacidade, e, a partir daí, as suas beneficiárias teriam passado indevidamente a perceber a indigitada majoração nos proventos para o posto de Tenente-Coronel.
5.	O referido Acórdão 2225/2019-TCU-Plenário estaria, aliás, em plena sintonia com o entendimento fixado pelo Superior Tribunal de Justiça no REsp 1.340.075/CE julgado pela 2ª Turma sob a relatoria do Ministro Castro Meira, em 9/4/2013 (DJe de 15/4/2013) , no seguinte sentido:
" (...)  ADMINISTRATIVO. MILITAR. REFORMA. ALTERAÇÃO DE BENEFÍCIO. INCAPACIDADE SUPERVENIENTE. ART. 110, § 1º, C/C ART. 108, V, DA LEI 6.880/80. MILITARES DA ATIVA OU RESERVA REMUNERADA. RESTRIÇÃO. MILITAR JÁ REFORMADO. IMPOSSIBILIDADE.
1. A reforma do militar com a remuneração calculada com base no soldo correspondente ao grau hierárquico imediato ao que possuir ou que possuía na ativa, nos termos do art. 110, § 1º, c/c o art. 108, V, da Lei 6.880/80, restringe-se aos militares da ativa ou reserva remunerada, na exata disposição do caput do art. 110, não sendo possível a concessão de tal benesse àqueles militares já reformados.
2. Recurso especial não provido."
6.	Eis que, nos termos dos arts. 50, 108 e 110 da Lei n.º 6.880, de 1980, ao ser considerado incapaz definitivamente, o militar da ativa ou da reserva remunerada seria reformado com os proventos calculados sob o grau hierárquico imediatamente superior ao ocupado na ativa, não subsistindo o suposto amparo jurídico para o cálculo dos proventos em níveis hierárquicos acima daquele ostentado pelo militar na ativa, até porque o correspondente benefício teria sido expressamente dirigido ao militar na ativa ou na reserva remunerada e, por isso, não alcançaria o militar já reformado.
7.	Diante, enfim, da entrada da aludida pensão militar no TCU há menos de 5 anos, não seria necessária a prévia oitiva das aludidas beneficiárias, estando esse entendimento em plena consonância com a jurisprudência do STF (v.g.: MS-25.116 e MS-25.403) e com a exceção prevista na Súmula Vinculante n.º 3 do STF, além de estar em sintonia com a jurisprudência do TCU (v.g.: Acórdão 587/2011-TCU-Plenário, entre outros) .
8.	O TCU deve assinalar a ilegalidade, portanto, dos atos (inicial e alteração) de pensão militar em favor de Jorgely Ferreira Lima e Rita de Cassia Ferreira Lima a partir do falecimento de Altair Lima, negando-lhes o respectivo registro.
Ante o exposto, pugno pela prolação do Acórdão ora submetido a este Colegiado.
TCU, Sala das Sessões, em 6 de setembro de 2022.
Ministro-Substituto ANDRÉ LUÍS DE CARVALHO
Relator